---
title: "II ENDHAS"
output:
  html_document: default
  pdf_document: default
date: "2025-11-12"
---

```{r setup, include=FALSE}
knitr::opts_chunk$set(echo = FALSE)
```

```{r}
library(snis)
```

```{r cars}
alago = 
  system.file("alago", "MUNICIPIOS DE ESTUDO.xlsx", package = "snis") |>
  readxl::read_xlsx()

dados2021 =
  dados_snis$"2021"$df |>
  filter(`código do município` %in% alago$Codmun)
  
dados2016 =
  dados_snis$"2016"$df |>
  filter(`código do município` %in% alago$Codmun)
```

```{r}
dados2016 =
  processar_dados(2016) |>
  filter(`tipo de serviço` != "Esgoto")
fa = fa(dados2016, "su")
dados2016 = update_df_fa(dados2016, fa) |>
  filter(`código do município` %in% alago$Codmun)
```

```{r}
dados2021 =
  processar_dados(2021) |>
  filter(`tipo de serviço` != "Esgoto")
fa = fa(dados2021, "su")
dados2021 = update_df_fa(dados2021, fa) |>
  filter(`código do município` %in% alago$Codmun)
```


```{r}
municipios =
  intersect(
    dados2016$`código do município`,
    dados2021$`código do município`
  )

dados2016 = dados2016 |> filter(`código do município` %in% municipios)
dados2021 = dados2021 |> filter(`código do município` %in% municipios)
```


```{r}
df = 
  dados2016 |>
  filter(`tipo de serviço` != "Esgoto") |>
  select(município, `código do município`, `score médio su`) |>
  left_join(dados2021[, c('código do município', 'score médio su')], by = 'código do município' ) |>
  `colnames<-`(c('município','código do município','su_antes','su_depois')) |>
  mutate(
    su_dif = su_depois - su_antes
  )
```

```{r}
t.test(df$su_dif, mu = 0)
```

```{r}
ibge =
    system.file("extdata", "RELATORIO_DTB_BRASIL_2024_MUNICIPIOS.ods", package = "snis") |>
    readODS::read_ods(skip = 6) |>
    select(c("Código Município Completo",
              "Região Geográfica Intermediária",
              "Nome Região Geográfica Intermediária")) |>
    `colnames<-`(c("código do município",
                   "código da região intermediária",
                   "região intermediária"))

df =
  df |>
  left_join(ibge, by = "código do município")
```

A análise descritiva foi conduzida utilizando os dados do SNIS referentes aos 52 municípios pertencentes à Bacia Hidrográfica de Furnas, nos anos de 2016 e 2021. Para garantir comparabilidade e foco no abastecimento de água, foram incluídos apenas municípios que possuem serviço de abastecimento de água ou de abastecimento de água associado ao esgotamento sanitário, uma vez que o objetivo central da análise é caracterizar o acesso e as condições de prestação dos serviços de água na região.

O estudo contempla duas dimensões centrais, a Universalidade (dimensão social) e a Sustentabilidade (dimensão econômica). 
A Universalidade se refere ao alcance do atendimento à população, tanto por soluções coletivas quanto individuais. Envolve avaliar: quanto do território municipal é coberto por redes de abastecimento, a proporção da população atendida, as perdas e a continuidade de prestação, a qualidade da água distribuída e indicadores de acesso urbano e total. Essa dimensão busca corresponder à pergunta: “O serviço chega a todos de forma adequada?”
Já a Sustentabilidade busca identificar condicionantes da eficiência e capacidade econômico-financeira do prestador, considerando produtividade operacional, relação entre custos, tarifas e receita, suficiência de caixa, perdas na distribuição, consumo energético, despesas operacionais. Aqui a pergunta central é: “O serviço é economicamente consistente para se manter e expandir?”

A análise descritiva tem como objetivo caracterizar o cenário dos serviços de abastecimento de água e esgotamento sanitário nos municípios da Bacia de Furnas, comparar desempenho social e econômico por meio dos scores de Universalidade e Sustentabilidade, Avaliar padrões, desigualdades e tendências, identificando municípios com melhor e pior desempenho,e comparar diferentes periodos para analisar a evolução ao longo do tempo.

  O ano de 2021 foi o ano escolhido pois é o ano mais recente cujo o snis esta completo e apto para analise, 2016 foi escolhido para ter um gap interessante entre os diferentes anos.

## Mapas interativos
```{r}
mapa_interativo(dados2016, var = "score médio su", titulo = "Mapa de 2016",  quart = FALSE)
```

```{r}
mapa_interativo(dados2021, var = "score médio su", titulo = "Mapa de 2021", quart = FALSE)
```

```{r}
mapa_interativo(df, var = "su_dif", titulo = "Mapa das Diferenças", quart = FALSE)
```

As FIGURAS 1 e 2 apresentam os mapas dos scores médios (Sustentabilidade + Universalidade) para os anos de 2016 e 2021, respectivamente, com escala de cores que varia do vermelho (piores resultados) ao azul (melhores resultados). A comparação visual entre ambos revela alterações importantes na distribuição espacial do desempenho entre os municípios, as quais serão detalhadas com o apoio das tabelas e sintetizadas no Mapa das Diferenças (FIGURA 3).

A FIGURA 3 mostra a variação do score médio entre 2016 e 2021 para os 52 municípios da Bacia de Furnas. Assim como nos mapas anteriores, a escala de cores vai do vermelho ao azul, onde tons vermelhos indicam piora do desempenho (diferença negativa) e tons azulados representam melhora (diferença positiva).

De modo geral, observa-se que a evolução dos municípios foi relativamente homogênea, com a maior parte das variações concentrada entre –0,10 e +0,10. Apenas poucos municípios apresentam ganhos ou perdas mais expressivos, o que sugere que, apesar das diferenças encontradas, o padrão regional não passou por transformações profundas no período. Ainda assim, mesmo variações pequenas podem refletir diferenças estruturais entre prestadores, dinâmicas regionais específicas e condições locais de operação que influenciam o desempenho dos serviços de saneamento.

O mapa evidencia alguns núcleos de melhora, como Monte Belo (+0,359), Divisa Nova (+0,197) e Guapé (+0,186). Em contraste, outros municípios apresentam quedas perceptíveis, como Nepomuceno (–0,214), Coqueiral (–0,199) e São João Batista do Glória (–0,107). Um aspecto relevante é que todos esses municípios, tanto os que melhoraram quanto os que pioraram, pertencem à Região Intermediária de Varginha, o que pode sugerir algum padrão regional comum. Contudo, esse resultado deve ser interpretado com cautela, já que 41 dos 52 municípios estudados pertencem a essa mesma região, o que naturalmente concentra tanto os maiores avanços quanto as maiores quedas.

Por fim, essas evidências reforçam a necessidade de análises complementares, especialmente por tipo de prestador, por dimensão (Universalidade e Sustentabilidade) e por indicadores específicos disponíveis na base.


## Tabelas
```{r}
table_top_bottom(dados2016, top_n = 10, bottom_n = 10)
```

```{r}
table_top_bottom(dados2021, top_n = 10, bottom_n = 10)
```
  Em 2016 a tabela com os 10 melhores municipios (FIGURA 4), o topo do ranking é dominado por municípios atendidos por autarquias (Campo Belo, Nepomuceno, Machado, Três Pontas, Formiga), que apresentam desempenho consistente tanto em Sustentabilidade quanto em Universalidade, apesar disso Municípios atendidos por sociedades de economia mista também aparecem bem posicionados (Varginha, Alfenas, Lavras). Alguns destaques são Campo Belo (0.943) lidera, com pontuações quase simétricas entre as dimensões, Nepomuceno (0.928) aparece fortemente em 2016, apesar de cair significativamente até 2021 (como visto no mapa de diferenças). 
  Em 2021 (FIGURA 6),Muitos dos municípios que já estavam entre os melhores em 2016 continuam no topo em 2021, indicando serviços sólidos e bem estruturados. Varginha (0.909) assume a liderança,Campo Belo (0.885) permanece entre os melhores e Lavras, Alfenas e Guaxupé também mantêm posições de destaque. Além disso, As sociedades de economia mista tendem a apresentar pontuações mais equilibradas entre as dimensões e as autarquias se destacam especialmente em Universalidade (vários com >0.95), mostrando maior abrangência no atendimento.
        Agora, Os 10 piores scores de 2016 (FIGURA 5) concentram-se exclusivamente em municípios atendidos por sociedades de economia mista, com baixos valores sobretudo em Universalidade, 
Juruaia (0.293) e Nova Resende (0.326) apresentam scores muito baixos, puxados por universalidade reduzida.Outras cidades como Alterosa, Monte Belo, Conceição da Aparecida mostram dificuldades tanto na dimensão econômica quanto no alcance do serviço. 
  Ainda em 2021, (FIGURA 7) vários municípios COMO, Alterosa, Poço Fundo, Candeias, Conceição da Aparecida, Campestre continuam entre os piores nos dois anos mostrando ausência de evolução significativa. A grande exceção é Aguanil, cujo score baixo é causado por Sustentabilidade extremamente reduzida (0.014), apesar de ter Universalidade alta (0.785). Isso indica forte fragilidade econômica e de financiamento do serviço. A maioria dos piores permanece sendo de prestadores classificados como sociedade de economia mista. 
  
  Há indícios de que o modelo de gestão pode influenciar o resultado, afinal os melhores desempenhos foram de Autarquias com excelente performance em Universalidade e Sociedades de economia mista com equilíbrio estável entre as dimensões.

E os piores desempenhos tem Predominância quase absoluta de Sociedades de economia mista, especialmente aquelas com baixa Universalidade.
Entretanto, o fato de os extremos (melhores e piores) serem dominados sempre pelos mesmos tipos de prestador não é suficiente para conclusões causais, mas indica a necessidade de uma análise específica por modelo de gestão 
  
```{r}

top10_universalidade <- dados2021 %>%
  arrange(desc(`score universalidade`)) %>% 
  slice(1:10) 

print("--- Top 10 por Score de Universalidade ---")
top10_universalidade %>%
  select(município, `score universalidade`, prestador2)


top10_sustentabilidade <- dados2021%>%
  arrange(desc(`score sustentabilidade`)) %>% 
  slice(1:10) 

print("--- Top 10 por Score de Sustentabilidade ---")
top10_sustentabilidade %>%
  select(município, `score sustentabilidade`, prestador2)
```
Para analisar separadamente o efeito de cada uma das dimensões, o ranking com os 10 melhores municípios em 2021 foi construído individualmente para Sustentabilidade e Universalidade.

Nos resultados de Universalidade, observa-se um padrão bastante homogêneo: as autarquias dominam amplamente o topo do ranking, todas apresentando valores superiores a 0,93. Apenas Varginha e Guaxupé, atendidas pela COPASA, aparecem entre os dez melhores, também com níveis elevados de atendimento.

Já no ranking de Sustentabilidade, o cenário se inverte. A liderança passa a ser fortemente associada à COPASA, que ocupa sete das dez primeiras posições. A presença de apenas duas autarquias entre os melhores indica que o desempenho econômico e operacional tende a ser mais robusto nos municípios atendidos pela companhia estadual.

De forma geral, Universalidade apresenta menor variação entre os melhores — quase todos muito próximos de 1 — enquanto Sustentabilidade é a dimensão que mais diferencia os municípios, por refletir custos, produtividade e eficiência operacional.

Além disso, ao comparar esses rankings individuais com o ranking do score médio geral, nota-se que 5 dos 10 melhores municípios em Sustentabilidade também aparecem entre os melhores no score médio. Para Universalidade, esse número é ainda maior, com 6 dos 10 municípios figurando no ranking geral.

Por fim, apenas duas cidades aparecem em comum nos três rankings — Campo Belo e Varginha — justamente aquelas que ocupam as melhores posições no ranking geral, reforçando sua consistência de desempenho nas diferentes dimensões avaliadas.

# Boxplots

```{r}
dadosJ <- bind_rows(dados2016, dados2021)

dadosJ <- dadosJ %>%
  mutate(`ano de referência` = factor(
    as.character(`ano de referência`),
    levels = c("2016", "2021")
  ))

dadosJ2 <- dadosJ %>% 
  filter(prestador2 %in% c("Autarquia", "COPASA"))

ggplot(dadosJ2, aes(
  x = prestador2,
  y = `score médio su`,
  fill = `ano de referência`
)) +
  geom_boxplot() +
  scale_fill_manual(
    values = c("2016" = "lightblue", "2021" = "orange")
  ) +
  labs(
    x = "Prestador",
    y = "Score Médio",
    fill = "Ano",
    title = "Distribuição do Score Médio por Prestador (2016 vs 2021)"
  ) +
  theme_minimal(base_size = 14)

```

```{r}
table(dados2016$prestador2)

plot_boxplot(dados2016, var = "score médio su", group = "prestador2", titulo = "Score Médio por Tipo de Prestador 2016")
```
```{r}
table(dados2021$prestador2)

plot_boxplot(dados2021, var = "score médio su", group = "prestador2", titulo = "Score Médio por Tipo de Prestador 2021")
```
A análise dos boxplots do score médio por tipo de prestador mostra padrões distintos entre 2016 e 2021, tanto na posição das medianas quanto na dispersão das distribuições.

As Autarquias se mantêm como o prestador com melhor desempenho nos dois anos analisados. Em 2016, apresentavam a maior mediana (pouco acima de 0,7) e uma variabilidade moderada. Em 2021, ocorre uma leve redução da mediana para cerca de 0,65, mas o grupo continua ocupando o melhor desempenho geral. A consistência é reforçada pelo tamanho estável da amostra (13 municípios em ambos os anos).

A COPASA apresenta uma pequena elevação na mediana, passando de aproximadamente 0,50 em 2016 para cerca de 0,55 em 2021. Entretanto, sua distribuição se torna significativamente mais ampla, indicando forte heterogeneidade: alguns municípios atingem valores elevados enquanto outros permanecem muito baixos. Essa maior dispersão é compatível com o número elevado de municípios atendidos (35 em cada ano).

Por fim, Empresa Privada e Prefeitura aparecem com apenas um município cada por ano, o que resulta em valores estáveis e representados por linhas nos boxplots. Entre eles, o município atendido pela Prefeitura apresenta a pior mediana em ambos os anos, embora a interpretação seja limitada pelo tamanho mínimo da amostra.

```{r}
dados21 <- dados2021 %>% 
  filter(prestador2 %in% c("Autarquia", "COPASA"))

dados21_long <- dados21 %>%
  pivot_longer(
    cols = c(`score universalidade`, `score sustentabilidade`),
    names_to = "score_tipo",
    values_to = "valor"
  )

ggplot(dados21_long, aes(
  x = prestador2,
  y = valor,
  fill = score_tipo
)) +
  geom_boxplot() +
  scale_fill_manual(
    values = c(
      "score universalidade" = "orange",
      "score sustentabilidade" = "lightblue"
    ),
    labels = c(
      "score universalidade" = "Universalidade",
      "score sustentabilidade" = "Sustentabilidade"
    )
  ) +
  labs(
    x = "Prestador",
    y = "Valor do Score",
    fill = "Dimensão",
    title = "Distribuição dos Scores de Universalidade e Sustentabilidade (2021)"
  ) +
  theme_minimal(base_size = 14)

```

```{r}
plot_boxplot(dados2021, var = "score sustentabilidade", group = "prestador2", titulo = "Score Sustentabilidade por Tipo de Prestador 2021")
```
```{r}
plot_boxplot(dados2021, var = "score universalidade", group = "prestador2", titulo = "Score Universalidade por Tipo de Prestador 2021")
```
A separação entre Sustentabilidade e Universalidade revela padrões completamente distintos entre os prestadores, reforçando que a dimensão econômica e a dimensão social do saneamento não se comportam da mesma forma.

Na dimensão Sustentabilidade (econômica e operacional), em 2021, a COPASA apresenta o melhor desempenho, com mediana próxima de 0,60, a mais alta entre os prestadores, além de uma caixa relativamente curta, indicando resultados mais homogêneos. Na sequência aparecem as Autarquias, com mediana em torno de 0,38, seguidas pela Empresa Privada, com mediana próxima de 0,25, e pela Prefeitura, com desempenho bastante reduzido, próximo de zero. Esse padrão sugere que a COPASA, como prestador estadual, possui maior robustez financeira e operacional, enquanto a gestão municipal direta tende a apresentar resultados inferiores.

No âmbito da Universalidade (dimensão social e cobertura dos serviços), o cenário se inverte completamente. As Autarquias apresentam o melhor desempenho de forma destacada, com mediana praticamente igual a 1, indicando cobertura quase universal e baixa variabilidade. Em seguida aparece a Empresa Privada, com mediana em torno de 0,87, e a Prefeitura, com valor próximo de 0,75. Já a COPASA apresenta a pior mediana entre os grupos (entre 0,38 e 0,50) e uma caixa bastante longa, evidenciando grande desigualdade entre os municípios atendidos.

Esses resultados mostram que os prestadores com melhor desempenho social não são os mesmos que apresentam melhor desempenho econômico: Autarquias lideram em universalização, enquanto a COPASA lidera em eficiência operacional.

Por fim, é importante ressaltar que Prefeitura e Empresa Privada aparecem representadas por apenas um município cada, o que limita a interpretação estatística desses dois grupos.

# Histogramas / Densidade

## Universalidade
```{r}
#IN023 = Índice de atendimento urbano de água

plot_hist(dados2016, var = "IN023")

plot_hist(dados2021, var = "IN023")
```


```{r}
#IN055 	Índice de atendimento total de água

plot_hist(dados2016, var = "IN055")
plot_hist(dados2021, var = "IN055")

```

```{r}
#IN015	Índice de coleta de esgoto

plot_hist(dados2016, var = "IN015")
plot_hist(dados2021, var = "IN015")
```

## Sustentabilidade

```{r}
#IN046 – Tratamento de esgoto relativo à água consumida
plot_hist(dados2016, var = "IN046")
plot_hist(dados2021, var = "IN046")
```

```{r}
#IN003	Despesa total com os serviços por m3 faturado

plot_hist(dados2016, var = "IN003")
plot_hist(dados2021, var = "IN003")
```

```{r}
#IN101	Índice de suficiência de caixa

plot_hist(dados2016, var = "IN101")
plot_hist(dados2021, var = "IN101")
```
# Conclusão
A análise dos 52 municípios da Bacia de Furnas revela um cenário de avanços discretos entre 2016 e 2021, sem mudanças estruturais profundas no desempenho médio dos serviços de saneamento. Embora a maioria dos municípios tenha apresentado variações pequenas, alguns casos se destacam tanto por melhorias quanto por quedas, evidenciando desigualdades internas na região.

Os resultados mostram que o desempenho está fortemente associado ao modelo de gestão. Autarquias e Sociedades de Economia Mista concentram os melhores resultados no score geral, enquanto os piores desempenhos permanecem majoritariamente entre prestadores estaduais com baixa universalidade. Essa constância nos extremos reforça a ideia de que a organização institucional exerce papel central na qualidade dos serviços.

As análises separadas das dimensões confirmam essa divisão:

Autarquias lideram amplamente em Universalidade, indicando maior capacidade de garantir acesso e cobertura — dimensão diretamente vinculada ao direito social ao saneamento.

A COPASA se destaca em Sustentabilidade, sugerindo maior robustez financeira e operacional, ainda que não necessariamente traduzida em acesso.

Assim, os resultados mostram que eficiência econômica e alcance social não caminham, necessariamente, juntos. Esse contraste evidencia que políticas públicas focadas apenas na eficiência podem não reduzir desigualdades, enquanto modelos mais próximos da gestão local tendem a priorizar a universalização. A combinação dessas dimensões, econômica e social, é essencial para garantir serviços mais equilibrados e inclusivos na região.


#Tabelas Completas

```{r}
table_top_bottom(dados2016, top_n = 52, bottom_n = 0)
```
```{r}
table_top_bottom(dados2021, top_n = 52, bottom_n = 0)
```

