---
title: "II ENDHAS"
output: html_document
date: "2025-11-12"
---

```{r setup, include=FALSE}
knitr::opts_chunk$set(echo = FALSE)
```

```{r}
library(snis)
```

```{r cars}

alago = 
  system.file("alago", "MUNICIPIOS DE ESTUDO.xlsx", package = "snis") |>
  readxl::read_xlsx()

dados2021 =
  dados_snis$"2021"$df |>
  filter(`código do município` %in% alago$Codmun)
  
dados2016 =
  dados_snis$"2016"$df |>
  filter(`código do município` %in% alago$Codmun)
```

```{r}
dados2016 =
  processar_dados(2016) |>
  filter(`tipo de serviço` != "Esgoto")
fa = fa(dados2016, "su")
dados2016 = update_df_fa(dados2016, fa) |>
  filter(`código do município` %in% alago$Codmun)
```

```{r}
dados2021 =
  processar_dados(2021) |>
  filter(`tipo de serviço` != "Esgoto")
fa = fa(dados2021, "su")
dados2021 = update_df_fa(dados2021, fa) |>
  filter(`código do município` %in% alago$Codmun)
```


```{r}
municipios =
  intersect(
    dados2016$`código do município`,
    dados2021$`código do município`
  )

dados2016 = dados2016 |> filter(`código do município` %in% municipios)
dados2021 = dados2021 |> filter(`código do município` %in% municipios)
```


```{r}
df = 
  dados2016 |>
  filter(`tipo de serviço` != "Esgoto") |>
  select(município, `código do município`, `score médio su`) |>
  left_join(dados2021[, c('código do município', 'score médio su')], by = 'código do município' ) |>
  `colnames<-`(c('município','código do município','su_antes','su_depois')) |>
  mutate(
    su_dif = su_depois - su_antes
  )
```

```{r}
t.test(df$su_dif, mu = 0)
```

```{r}
ibge =
    system.file("extdata", "RELATORIO_DTB_BRASIL_2024_MUNICIPIOS.ods", package = "snis") |>
    readODS::read_ods(skip = 6) |>
    select(c("Código Município Completo",
              "Região Geográfica Intermediária",
              "Nome Região Geográfica Intermediária")) |>
    `colnames<-`(c("código do município",
                   "código da região intermediária",
                   "região intermediária"))

df =
  df |>
  left_join(ibge, by = "código do município")
```
!!!!Excluir municípios que não estão nos dois anos!!!!!!

## Mapas interativos
```{r}
mapa_interativo(dados2016, var = "score médio su", titulo = "Mapa SU 2016",  quart = FALSE)
```

```{r}
mapa_interativo(dados2021, var = "score médio su", titulo = "Mapa SU 2021", quart = FALSE)
```

```{r}
mapa_interativo(df, var = "su_dif", titulo = "Mapa SU Diferenças", quart = FALSE)
```
## Tabelas
```{r}
table_top_bottom(dados2016, top_n = 10, bottom_n = 10)
```

```{r}
table_top_bottom(dados2021, top_n = 10, bottom_n = 10)
```
  A análise das tabelas com os 10 melhores municípios de 2016 e 2021 revela que seis deles aparecem em ambas as listas: Varginha, Campo Belo, Lavras, Alfenas, Guaxupé e Formiga. Isso indica a existência de um núcleo de municípios com desempenho consistentemente elevado ao longo do tempo, embora ainda haja mobilidade entre as posições do ranking. Entre os destaques positivos, Varginha evoluiu do 5º lugar em 2016 para liderar o ranking em 2021, enquanto Lavras, Alfenas e Campo Belo também apresentaram crescimento em seus Scores Médios.

  Por outro lado, alguns municípios tiveram quedas expressivas: Campo Gerais, que ocupava a primeira posição em 2016, não aparece mais entre os melhores e caiu para a 48ª colocação em 2021, com Score Médio de 0.416. Outros municípios como Cristais, Nepomuceno e Alterosa também deixaram o grupo dos melhores; este último, inclusive, apresenta uma queda marcante, passando de destaque positivo em 2016 para um dos piores em 2021, com Score de 0.360.

!!! Campos Gerais aparece 2 vezes em um ano!!!

  Quanto à Natureza Jurídica, observa-se uma mudança relevante. Em 2016, três dos melhores municípios eram administrados diretamente pelo poder público, enquanto em 2021 esse número caiu para zero. Ao mesmo tempo, houve um aumento da presença de Autarquias e Sociedades de Economia Mista com Administração Pública entre os melhores.

  Na análise dos piores colocados, nota-se uma forte persistência: oito dos dez municípios que estavam entre os piores em 2016 permanecem no grupo em 2021. Embora alguns tenham apresentado melhora, como Campestre, Juruaia e Conceição da Aparecida, o avanço não foi suficiente para que saíssem das últimas posições. Além disso, a Natureza Jurídica reforça o padrão observado: a maioria dos municípios com pior desempenho é organizada como Sociedade de Economia Mista com Administração Pública tanto em 2016, quanto em 2021.
    
## Gráficos score

#2016
```{r}
table(dados2016$prestador2)

plot_boxplot(dados2016, var = "score médio su", group = "prestador2")
```
#2021
```{r}
table(dados2021$prestador2)

plot_boxplot(dados2021, var = "score médio su", group = "prestador2")
```

  Sobre os tipos de prestadores é importante destacar que a Autarquia se mantém como o prestador com melhor desempenho nos dois anos, em 2016 ela já apresentava as maiores medianas e, mesmo com uma leve queda em 2021, continua liderando.
  A Copasa mostra uma melhora bem clara entre 2016 e 2021. Ela aparece com valores mais baixos e caixa mais compacta em 2016, com apnas um outlier, mas em 2021 sua mediana sobe e sua distribuição fica mais ampla, com valores desde bem baixos até altos (0,4 a 0,9). Ou seja, há grande heterogeneidade entre municípios atendidos pela Copasa em 2021, alguns com scores médios muito bons e outros muito ruins.
  Por outros lado, as Empresas Privadas que apresentam apenas uma "linha" em ambos os anos, apresenta um comportamento estável que pode ser simplesmente o reflexo de apenas uma amostra em ambos os anos.
Por fim, a Prefeitura apresenta um comportamento relativamente estável entre 2016 e 2021, com medianas semelhantes nos dois anos. No entanto, como o número de municípios atendidos pela Prefeitura caiu de 13 em 2016 para apenas 2 em 2021, a variabilidade observada no boxplot diminui naturalmente.


## Histogramas / Densidade

# Universalidade
```{r}
#IN023 = Índice de atendimento urbano de água

plot_hist(dados2016, var = "IN023")

plot_hist(dados2021, var = "IN023")
```


```{r}
#IN055 	Índice de atendimento total de água

plot_hist(dados2016, var = "IN055")
plot_hist(dados2021, var = "IN055")

```

```{r}
#IN015	Índice de coleta de esgoto

plot_hist(dados2016, var = "IN015")
plot_hist(dados2021, var = "IN015")
```

```{r}
#IN016	Índice de tratamento de esgoto


plot_hist(dados2016, var = "IN016")
plot_hist(dados2021, var = "IN016")
```

```{r}
# IN056	Índice de atendimento total de esgoto referido aos municípios atendidos com água

plot_hist(dados2016, var = "IN056")
plot_hist(dados2021, var = "IN056")
```

```{r}
#IN076	Incidência das análises de turbidez fora do padrão

plot_hist(dados2016, var = "IN076")
plot_hist(dados2021, var = "IN076")
```

# Sustentabilidade

```{r}
#IN013	Índice de perdas faturamento

plot_hist(dados2016, var = "IN013")
plot_hist(dados2021, var = "IN013")
```

```{r}
#IN049	Índice de perdas na distribuição

plot_hist(dados2016, var = "IN049")
plot_hist(dados2021, var = "IN049")
```

```{r}
#IN002	Índice de produtividade: economias ativas por pessoal próprio

plot_hist(dados2016, var = "IN002")
plot_hist(dados2021, var = "IN002")
```

```{r}
#IN003	Despesa total com os serviços por m3 faturado

plot_hist(dados2016, var = "IN003")
plot_hist(dados2021, var = "IN003")
```

```{r}
#IN101	Índice de suficiência de caixa

plot_hist(dados2016, var = "IN101")
plot_hist(dados2021, var = "IN101")
```

## Comparação dos Scores

```{r}
top10_universalidade <- dados2016 %>%
  arrange(desc(`score universalidade`)) %>%
  slice(1:10)

top10_universalidade %>% 
  select(município, `score universalidade`, prestador)

top10_sustentabilidade <- dados2016 %>%
  arrange(desc(`score sustentabilidade`)) %>%
  slice(1:10)

top10_universalidade %>% 
  select(município, `score sustentabilidade`, prestador)

```

```{r}
top10_universalidade <- dados2021 %>%
  arrange(desc(`score universalidade`)) %>%
  slice(1:10)

top10_universalidade %>% 
  select(município, `score universalidade`, prestador)

top10_sustentabilidade <- dados2021 %>%
  arrange(desc(`score sustentabilidade`)) %>%
  slice(1:10)

top10_universalidade %>% 
  select(município, `score sustentabilidade`, prestador)
```

##Tabelas Completas

#2016
```{r}
table_top_bottom(dados2016, top_n = 52, bottom_n = 0)
```

#2021
```{r}
table_top_bottom(dados2021, top_n = 52, bottom_n = 0)
```

